【裁判字號】    92,上易,1012
【裁判日期】    920516
【裁判案由】    詐欺
【裁判全文】
臺灣高等法院高雄分院刑事判決          九十二年度上易字第一一二號
    上  訴  人  台灣高雄地方法院檢察署檢察官
    被      告  乙○○
右上訴人因被告詐欺案件，不服臺灣高雄地方法院九十年度易字第四三六六號中華民
國九十二年五月十六日第一審判決（起訴案號：臺灣高雄地方法院檢察署八十七年度
偵字第二六一二二號、八十九年度偵緝字第一九一八號），提起上訴，本院判決如左
：
      主      文
上訴駁回。
      理      由
一、本案經本院審理結果，認第一審判決被告無罪，並無不當，應予維持，並引用第
    一審判決書記載之理由。
二、檢察官上訴意旨略以：被告已坦承收取告訴人八十萬元（提示兌現四十萬元支票
    二張），則被告扣除仲介費十二萬元後，有無將六十八萬元交付郭國勝作為佣金
    ，自應由被告負舉證，不能以郭國勝所供「被告共給十萬元」「被告不是給六十
    八萬元」經測謊呈情緒波動反應，遽認被告確有將六十八萬元作為郭國勝之佣金
    ，且被告仲介之房屋，不符告訴人之要求，故被告是陷於錯誤才交付八十萬元等
    語。
三、經查：刑法之詐欺罪，須行為人施用詐術，使人陷於錯誤而交付財物；本案告訴
    人欲承租高雄市○○○路一七三號二樓房屋，預備經營王牌咖啡店，則該房屋是
    否符合告訴人之需求，要為告訴人本身應評估事項，告訴人事後發現不符需求，
    告訴人及公訴人均未舉證證明被告有施用何詐術，自不能認被告仲介房屋有何詐
    欺，再告訴人先後交付二紙支票共八十萬元，並經被告提示兌現，告訴人於偵查
    中已供稱願支付六十八萬元佣金，而告訴人所以願支付佣金，係因租期六年，該
    地段每月租金行情約十多萬，如以月租六萬元承租，自認值得另外支付之十八萬
    元給出租人震旦行之承辦人員，茲所應審究者，該六十八萬元是否被告無中生有
    ，施用詐術所取得；據郭國勝於歷次庭訊時，坦承收到十萬元，亦承認事後將十
    萬元直接還給告訴人甲○○，而告訴人亦承認由郭國勝直接交還十萬元，若告訴
    人與郭國勝間就本案無佣金之協議，則郭國勝當不可能直接還款予告訴人，至於
    其餘之五十八萬元，究竟是由被告詐得，抑由郭某取得拒不承認退還，抑由郭某
    轉給其他承辦人分得，均有可能，自不能率予認定是被告詐欺所得，此外又查無
    其他任何積極證證據，足認被告有上述犯行，因此原審以不能證明被告犯罪而諭
    知無罪之判決，核無不合。檢察官上訴意旨，仍執前詞，指摘原判決不當，為無
    理由，應予駁回。
據上論斷，應依刑事訴訟法第三百六十八條、第三百七十三條，判決如主文。
本案經檢察官陳國全到庭執行職務。
中    華    民    國     九十二     年       十       月     二十八     日
                              臺灣高等法院高雄分院刑事第八庭
                                  審判長法官  郭雅美
                                        法官  裕斗
                                        法官  江泰章
右正本證明與原本無異。
不得上訴。
                                      書記官  郭榮芳
中    華    民    國     九十二     年       十       月    二十九      日
                                                                  Ａ
臺灣高雄地方法院刑事判決                          九十年度易字第四三六六號
    公  訴  人  臺灣高雄地方法院檢察署檢察官
    被      告  乙○○  男  三十四歲（民國○○○年○月○○日生）
                        住高雄市○○區○○路二六九號
                        居高雄市苓雅區○○○路一四五巷十八號五樓
                        送高雄市○○路七十九之五十三號
                        身分證統一編號：Ｅ一二一五一號
    選任辯護人  徐豐益  律師
右列被告因詐欺案件，經檢察官提起公訴（八十七年度偵字第二六一二二號、八十九
年度偵緝字第一九一八號），本院判決如左：
    主  文
乙○○無罪。
    理  由
一、公訴意旨略以：被告乙○○於八十七年八月十二日仲介告訴人甲○○（即天冠食
    品股份有限公司，下簡稱天冠公司）向震旦行股份有限公司（下稱震旦行）承租
    位於高雄市○○○路一七三號二樓之房屋，預備在該址經營王牌咖啡店，由震旦
    行方面由職員郭國勝負責承辦該項出租業務，由於原定之租金為每月新台幣（下
    同）七萬元，惟於洽商期間，郭國勝表示乙○○若支付十萬元之回扣，即可將每
    月租金降至六萬元，乙○○竟基於詐欺之犯意，向甲○○謊稱郭國勝要求回扣金
    一百二十萬元即可將租金降低為每月六萬元，使甲○○陷於錯誤而簽發發票日為
    八十七年八月十二日及同月十五日，票面金額各四十萬元，付款人為台灣中小企
    業銀行大昌分行之支票二紙予乙○○，乙○○則於八十七年八月十二日及同月十
    五日將前開票據提示兌現後，扣除原先約定之仲介費十二萬元後，僅交付十萬元
    予郭國勝，而詐得差額五十八萬元。嗣甲○○承租上開不動產後，因故無法作為
    餐廳使用，請求乙○○返還前揭回扣金，為乙○○拒絕，甲○○始循線發現上情
    ，因認被告乙○○涉犯刑法第三百三十九條第一項之詐欺取財罪。
二、按犯罪事實應依證據認定，無證據不得推定其犯罪事實；不能證明被告犯罪者，
    應諭知無罪之判決，刑事訴訟法第一百五十四條、第三百零一條第一項分別定有
    明文。又告訴人之告訴，係以使被告受刑事訴追為目的，是其陳述是否與事實相
    符，仍應調查其他證據以資審認；且認定不利於被告之事實，須依積極證據，苟
    積極證據不足為不利於被告事實之認定時，即應為有利於被告之認定，更不必有
    何有利之證據，最高法院五十二年度台上字第一三００號及三十年上字第八一六
    號判例分別著有明文可資參照。次按刑法第三百三十九條第一項詐欺罪之成立，
    須意圖為自己不法之所有，以詐術使人將本人或第三人之物交付為要件，所謂以
    詐術使人交付，必須被詐欺人因其詐術而陷於錯誤，若其所用方法，不能認為詐
    術，亦不致使人陷於錯誤，即不構成該罪（最高法院四十六年台上字第二六０號
    判例參照）。
三、本件公訴人認被告設有詐欺取財之犯行，係以告訴人甲○○之指訴、被告自承收
    受告訴人簽發之上開支票二紙並將之提示兌現、證人郭國勝於偵查中證稱：本來
    公司開價七萬元，但乙○○說可給伊回扣叫伊降價，約定十萬元為回扣，後來租
    金降為六萬元，只向被告收取十萬元之回扣，收取後交予其妻陳品仁之等語及郭
    國勝所提出陳品仁於玉山銀行之存摺影本一份為其論斷之依據。訊據被告乙○○
    固未否認自甲○○處取得票面金額各為四十萬元支票二張並將之提示兌現之時，
    然堅決否認有詐欺取財之犯行，辯稱：「當時我是仲介，當時郭國勝表示願意出
    租，我們公司鑑價開八到十萬，對方表示有議價空間，但他希望我先找到承租戶
    ，希望我向客戶報價十二萬，王牌實地勘查後同意該租金，我就向郭某告知每月
    租金十二萬含稅，之後就進行簽約、公證程序，當時郭某辦公室在六合路，我去
    找他，當時郭先生可以將租金降為六萬，但要給南區辦公室一筆一百二十萬福利
    金，當初約定租期五到六年。後來我約王牌吳先生告知，他表示質疑，我雖然也
    懷疑，但也徵詢他意見，後來王牌吳先生打電話給我，表示可以以該條件簽約，
    王牌為了慎重，將一百二十萬平均分為三筆給付，開立三張支票，進場前給我們
    第一次，簽約給第二次，施工完成後給第三筆，但只給了二次都兌現後，支票都
    先給我，我交給郭國勝，第一次兌現的四十萬扣除仲介費十二萬，第二次兌現的
    四十萬，我都給現金給郭某。」等語。經查：
(一)、本件被告乙○○因仲介甲○○（即天冠公司）向震旦行承租房屋而取得天冠公司
    為發票人，付款人為台灣中小企業銀行，票面金額各為四十萬，票載發票日分別
    為八十七年八月十二日及八十七年八月十五日之支票二紙，並將之提示兌現之時
    ，除據被告乙○○供陳在卷外，並有偵查卷內所附前開支票二紙、被告簽發與天
    冠公司保證將所取得之票兌現轉交震旦行之保證書二紙、房屋租賃契約書一紙、
    終止租賃契約一紙、公證書一紙（以上均為影本）可資為證，固堪信被告確有取
    得前開款項，然被告是否有詐欺之犯行，尚須就被告對於前開款項之取得是否具
    有不法所有之意圖？被告有否對告訴人施用詐術？告訴人所為該項給付是否陷於
    錯誤所致？其間有否因果關係？等事項為審酌，合先敘明。
(二)、證人郭國勝雖於偵查及本院審理中屢次證稱僅自被告處取得十萬元佣金，並提出
    其妻陳品仁於玉山銀行之存摺影本為證，然前開存摺影本所記載之存、提款數額
    ，充其量足以證明郭國勝於八十七年九月二日曾經交付與陳品仁一定數額之金錢
    及陳品仁於八十七年九月二十二日曾經提領一定數額之款項，然並不足以證明該
    等金錢之來源及去向為何及該等款項是否為郭國勝取得款項之總額，況該二筆存
    、提款之數額分別為八萬五千元及九萬八千元，與郭國勝所稱自被告處取得佣金
    之數額十萬元亦不相符，再者，郭國勝於偵查及本院審理中關於被告交付十萬元
    之時間先稱是契約公證之前一至二日，繼之表示係公證完之後（見九十一年一月
    八日及四月二十三日筆錄），然審諸本件契約訂定及公證之時間為八十七年八月
    十五日，有偵查卷內所附租賃契約書及終止租賃契約書可憑，若如郭國勝所言，
    伊於取得款項之後一、二日便存入銀行，則其所提出陳品仁帳戶中九月二日之存
    款八萬五千元，顯非被告所交付。加以本院委請法務部調查局對於被告及郭國勝
    為測謊，乙○○郭於「給郭國勝前後共六十八萬元之回扣」及「給郭國勝之回扣
    中未私吞」、「非給郭國勝十萬元回扣」等問題均無情緒撥動反應，經調查局研
    判並未說謊；郭國勝則對於「乙○○共給其十萬元」、「乙○○非給其六十八萬
    元」等問題呈現情緒波動反應，研判有說謊。有法務部調查局第六處南部通訊中
    心九十一年五月二十八日調科南字第九一００二六四九五０號函可資為證。另審
    諸證人郭國勝關於其所取得之款項為十萬元或八十萬元，與被告處於利害相對之
    地位，是難期其證言完全客觀公允，自難以其非無瑕疵可指之證言，逕認被告有
    詐欺之犯行。
(三)、告訴人甲○○關於所交付之八十萬元，究係作何使用，於偵查中先稱係作為代收
    及代付款項之用，並認被告即仲介人於雙方當事人解約之後未依約退還該八十萬
    元，涉犯侵占之罪（詳見告訴狀）；於檢察官訊問之時則先稱：「我向震旦行租
    房子，乙○○是介紹人，後來終止契約，因原先約定仲介費是一個月的租金六萬
    元，後來有租房子且在他的殺價之下，租金有比較便宜，至於要八十萬的保證金
    是乙○○捏造的，震旦行並不知情，租金原是十二萬，他壓到六萬元，我們的八
    十萬元保證金是要給震旦行作為租金之一部分的，但被乙○○領走，他的仲介費
    並未領取。（何以抬頭要寫乙○○？）因為是透過乙○○找上震旦行（見八十七
    年十一月三十日偵查筆錄）。繼之稱：「（支票作何用？）做保證金及仲介費用
    ，六十八萬是保證金，十二萬元是清償仲介費用」、「被告有向我提郭國勝要拿
    活動費（是否知道前開二張支票已被當回扣金使用？）被告曾經向我提回扣之事
    ，但我沒有同意，事後郭某拿十萬元給我，所以應該是被告將提款之八十萬元交
    與郭某當回扣金使用，（被告將提領之八十萬元作為回扣金使用？）有一部份作
    為回扣金使用，使用六十八萬，剩餘十二萬元做為支付仲介費，（有無同意把二
    張支票作為回扣金使用？）沒有，作為保證金和仲介費（在開二張票之前，是否
    有告知做回扣金使用？）有，但我不知道該二支票是作為回扣金使用」之語（見
    九十年二月九日偵查筆錄）。又稱：「（交付八十萬元，疏通關係部分是多少？
    ）扣掉十二萬元仲介費，十八萬元保證金，其餘五十萬元是回扣，我有同意支付
    回扣給震旦行」（見九十年五月十一日偵查筆錄）；嗣後再稱：「（原本簽幾年
    約？）六年，我同意付六十八萬元佣金，因當時該地段是十多萬元，而每月六萬
    元租金應該划得來」之語（詳見九十年十月二十三日偵查筆錄），告訴人甲○○
    先後多次對於自己交付與被告之款項是作何使用無法清楚為交代，足見當事人之
    間關於所交付款項之用途為何，本未為明確之約定而欠缺共識，加以告訴人亦未
    否認，伊有同意所交付之八十萬元中，扣除應給予被告之仲介費十二萬元所剩餘
    之六十八萬元作為佣金使用，甚至表示自己認為相較於當時附近房屋每月十萬元
    之租金行情，支付前開佣金使租金降為每月六萬元尚稱划算之語，是告訴人與被
    告及郭國勝（震旦行）間係一商業行為，告訴人所關心者，乃商品（租賃物）本
    身之價值與其所應支付之對價是否相當，至於伊所交付之佣金究竟是由出租一方
    之仲介人取得，或承租一方之仲介人取得應非其付款當時真正在意之點。其之所
    以為前開款項支付，既係經衡量其間利弊得失，認為合理之後所為，自無所謂陷
    於錯誤之可言。
綜上所陳，本件並無積極證據足以證明被告確未將所取得之款項交予郭國勝，而告訴
人為系爭款項之支付又非陷於錯誤所致，被告所為顯與詐欺罪之要件有別，此外，復
查無其他積極證據足資證明被告確有公訴人所指之犯行，既不能證明被告犯罪，揆諸
首揭說明，自應為被告無罪之諭知。
據上論斷，應依刑事訴訟法第三百零一條第一項，判決如主文。
中      華      民      國    九十二    年      五      月     十六     日
                                  臺灣高雄地方法院刑事第四庭
                                      法  官    卓立婷
右正本證明與原本無異。
如不服本判決，應於判決送達後十日內，向本院提出上訴狀。
                                      書記官    李春慧
中      華      民      國    九十二    年      五      月     二十    日


司法院資訊處製作；財團法人民間司法改革基金會備份。
